【裁判字號】    98,判,727
【裁判日期】    980702
【裁判案由】    土地增值稅
【裁判全文】
最  高  行  政  法  院  判  決
                                       98年度判字第727號
上  訴  人  甲○○
訴訟代理人  謝煥枝
            高美萍
被 上訴 人  桃園縣政府地方稅務局
代  表  人  乙○○
上列當事人間土地增值稅事件，上訴人對於中華民國96年5月3日
臺北高等行政法院95年度訴字第2425號判決，提起上訴，本院
判決如下：
    主  文
原判決關於補徵稅額超過新臺幣貳佰玖拾參萬玖仟壹佰貳拾元部
分及訴訟費用之裁判均廢棄。
廢棄部分，訴願決定及原處分均撤銷。
其餘上訴駁回。
第一審及上訴審訴訟費用由上訴人負擔八分之七，其餘由被上訴
人負擔。
    理  由
一、被上訴人原名桃園縣政府稅捐稽徵處，依桃園縣政府民國97
    年1月14日府法二字第0970014820號令修正發布之「桃園縣
    政府地方稅務局組織規程」規定，於97年1月16日更名為桃
    園縣政府地方稅務局，其權利義務主體同一，合先敘明。
二、本件上訴人於民國94年7月6日分別出售其所有坐落於桃園縣
    桃園市○○段776地號土地（下稱系爭土地）部分持分予案
    外人周占明與高治文等2人（權利範圍各為10萬分之4,926、
    10萬分之4,843），並向被上訴人申報移轉現值。案經被上
    訴人查得系爭土地係由同段地號776、793、792、777-1、
    777-2等5筆土地合併而來，而其中776、793、792等3筆土地
    則原屬訴外人楊大水所有，先經由楊大水移轉少許應有部分
    予上訴人，另上訴人亦將原屬其所有之桃園縣大林段647地
    號等3筆土地之少許應有部分移轉予楊大水，二人就此多筆
    土地取巧安排形成共有關係，再辦理共有物分割，由上訴人
    取得776、793、792等3筆土地之完整所有權，藉以墊高前次
    移轉現值，規避土地自然漲價所應繳納之增值稅。嗣後上訴
    人再與其餘其自國有財產局取得之777-1、777-2土地合併為
    系爭土地。被上訴人審酌實質課稅原則，遂依土地稅法第28
    條、第31條規定，以共有物分割前之原規定地價（或前次移
    轉現值）為原地價，計算土地漲價總數額，核定上訴人應納
    土地增值稅分別計新臺幣（下同）1,707,019元及1,678,257
    元，合計3,385,276元。上訴人不服，循序提起本件行政訴
    訟，經原審法院駁回其訴後，提起本件上訴。
三、上訴人起訴主張：(一)上訴人移轉系爭土地，係依該土地登記
    簿謄本上載明之前次移轉現值為申報，符合土地稅法第28條
    前段、第31條第1項第1款及同法施行細則第42條、第47條與
    平均地權條例施行細則第65條之規定，亦符合內政部90年11
    月20日台內地字第9015859號函釋意旨。被上訴人卻依據財
    政部93年8月11日台財稅第0930453973號函釋，引用系爭土
    地分割前之前次移轉現值，核課土地增值稅3,385,276元，
    被上訴人以上開函釋替代土地相關稅法課徵之規定，顯有錯
    誤，且該函釋係增加法律所無之限制，違反憲法第19條租稅
    法律主義，亦與憲法保障人民財產權之意旨暨法律保留原則
    有違。(二)又系爭土地於92年1月向地政機關辦理共有物分割
    登記，已依當時法令申報土地移轉現值，並經被上訴人准予
    變更登記，依信賴保護原則，自不容行政機關隨意變更，然
    被上訴人竟以分割前之前次移轉現值為依據，補徵土地增值
    稅，違反法律保留原則及信賴保護原則，於法顯有不合。(三)
    再依土地稅法第28條前段規定，土地增值稅之課稅時點為「
    土地所有權移轉時」就應課稅，課稅稅基為土地漲價總數額
    。本件系爭土地，上訴人於92年1、3月間已因土地移轉取得
    全部所有權，94年7月將合併之系爭土地再出售予周占明等2
    人，被上訴人應按土地稅法第28條規定，土地所有權移轉時
    ，按階段分別核課土地增值稅，原處分未如此辦理，就課稅
    之客體，亦顯然有誤。(四)又按司法院解釋第180號、第190號
    及本院82年9月份庭長評事聯席會議決議，土地增值稅應向
    獲得土地自然漲價之利益者徵收。本件上訴人並非享有系爭
    土地自然漲價利益之人，依前揭規定，土地增值稅應向獲得
    土地自然漲價之利益之楊大水徵收，惟被上訴人卻全數向上
    訴人徵收土地增值稅，自有適用法規不當之違背法令等語，
    求為判決撤銷訴願決定、原處分。
四、被上訴人則以：(一)本件上訴人於94年7月6日向被上訴人申報
    同日立約移轉系爭土地與周占明等2人，其移轉之申報日（
    94年7月6日）係在93年1月14日修正公布之土地稅法第33條
    規定實施土地增值稅減半徵收期間屆滿日（即94年1月20日
    ）後，且土地稅法第33條業於94年1月30日以總統華總(一)義
    字第09400016321號令修正公布（自94年2月1日生效）在案
    ，是系爭土地之移轉，並無修正前土地稅法第33條第2項減
    徵50％優惠稅率規定之適用。(二)又系爭土地係上訴人經取巧
    安排，藉由小部分應有部分土地之移轉，創造共有關係，再
    行辦理共有物分割、合併等方式輾轉取得，與共有土地之分
    割係在消滅共有關係之目的有違，究其實質，係運用免徵或
    不課徵土地增值稅之土地與應稅土地辦理共有物分割，以達
    墊高應稅土地之前次移轉現值，冀於該應稅土地再移轉時得
    減輕或規避土地增值稅之負擔。上訴人於94年7月6日申報移
    轉系爭土地予訴外人周占明，基於租稅公平之原則，已不宜
    依其形式之共有物分割行為來核定稅捐之徵免，而應按其實
    質移轉行為予以課稅，始符合實質課稅及租稅公平原則；被
    上訴人依實質課稅原則及土地稅法第28條及第31條規定，核
    定原規定地價或前次移轉現值，計算其土地漲價總數額，核
    定應納土地增值稅，依司法院釋字第420號解釋、本院82年
    度判字第2410號判決，及財政部92年7月2日台財稅第
    0920453519號函釋意旨，並無違誤。(三)上訴人以共有土地分
    割之特性及利用應稅土地與免徵及不課徵土地增值稅之土地
    ，藉由取巧刻意安排形成共有再辦理共有物分割，導致地政
    機關依其申請登記資料改算並提高系爭土地之前次移轉現值
    ，顯係屬規避稅捐之行為，違反誠信原則，自無「信賴保護
    原則」之適用。被上訴人按財政部93年8月11日台財稅第
    00000000000號函釋，仍應以系爭土地分割改算前之前次移
    轉現值重新計算系爭土地漲價總數額，並依土地稅法第28條
    、第31條第l項第1款規定，補徵上訴人土地增值稅
    3,385,276元，於法有據。(四)又上訴人於共有土地分割時，
    因各共有人尚未實現利益，依土地稅法施行細則第42條第2
    項（即平均地權條例施行細則第65條第1項）規定，自不得
    對其課徵土地增值稅，而系爭土地於分割後再出售予第三人
    辦理所有權移轉時，上訴人既已是該土地合法登記之所有權
    人，亦是實際實現利得之人，其為土地稅法第5條及第28條
    所規定，應申報移轉現值繳納土地增值稅之納稅義務人，被
    上訴人依土地稅法第31條第1項第1款之規定，以經核定之申
    報移轉現值中減除其原規定地價或前次移轉現值為漲價總數
    額，並以上訴人為納稅義務人補徵土地增值稅，依法亦無違
    誤。至於系爭稅款應否由上訴人主張之實際受益人楊大水繳
    納，則係上訴人與楊大水間之私法上法律關係，實不容據以
    對抗公法上之納稅義務。(五)被上訴人於原審審理中，於96年
    2月1日具狀陳稱原處分未審酌土地稅法第31條第3項及第33
    條第6項有關增繳地價稅扣抵及長期減徵等規定，而認諾原
    處分有此部分之違誤，並聲明「原核定土地增值稅中之44萬
    6156元應予撤銷，其餘293萬9,120元應予駁回」等語，資為
    抗辯。
五、原審斟酌全辯論意旨及調查證據之結果，以：(一)被上訴人於
    原審審理中，於96年2月1日具狀陳稱原處分未審酌土地稅法
    第31條第3項及第33條第6項有關增繳地價稅扣抵及長期減徵
    等規定，而認諾原處分有此部分之違誤，並聲明「原核定土
    地增值稅中之44萬6,156元應予撤銷，其餘293萬9,120元應
    予駁回」。惟該認諾為訴訟標的以外事項之認諾，自屬無效
    ，應以原答辯聲明即「原告之訴駁回」以為判決。(二)本件上
    訴人以先取得訴外人楊大水所有776、793、792等3筆土地之
    少許應有部分，並將自己所有之桃園縣大林段647地號等3筆
    土地之少許應有部分移轉予楊大水，藉此創設2人之共有關
    係，復又隨即辦理共有物分割，由上訴人取得776、793、
    792等3筆土地之完整所有權。由上開土地在短期間內為共有
    、分割等情觀之，上訴人與楊大水間顯係無共有土地之必要
    ，乃故意創設土地之共有關係，再利用分割時地政機關均踐
    行之地價改算程序，墊高該3筆土地所登記之前次移轉現值
    ，致該3筆土地再與其餘2筆土地合併為系爭土地，迄出售系
    爭土地時由形式上觀察無漲價數額，以規避系爭土地出售時
    本來應課徵之土地增值稅。故被上訴人依土地稅法之相關規
    定及財政部93年8月11日台財稅字第09304539730號函釋意旨
    ，核計系爭土地增值稅，並無違誤。(三)財政部93年8月11日
    台財稅字第09304539730號函釋，僅係闡明土地稅法相關法
    規原意，被上訴人並非以該函釋作為核課系爭土地增值稅之
    法源依據，而係依土地稅法第28條及第31條等規定核課系爭
    土地增值稅，故無違反租稅法律主義之情。(四)又土地所有權
    之移轉，其土地漲價總數額之計算，是依土地稅法第31條之
    規定辦理，故有關分割改算乃為地政機關之權責，而課徵土
    地增值稅則屬稅捐稽徵機關之職責，故關於土地增值稅之計
    算，最終仍應依據土地稅法之相關規定為之。是以，該經地
    政機關改算後之地價既非被上訴人核課土地增值稅之準據，
    自不足以構成上訴人之信賴基礎。上訴人主張其信賴地政機
    關分算地價之規範，被上訴人補徵土地增值稅，違反信賴保
    護原則云云，自難成立。(五)再按本院56年判字第144號判例
    意旨，共有物之原物分割，只是將所有權之型態由共有變為
    單獨所有，將應有部分變為特定部分，故未符土地稅法第28
    條所定「移轉」之要件，不屬土地增值稅課徵標的。換言之
    ，土地稅法第28條所定之「移轉」並不包括「共有物分割」
    在內，故縱使共有土地在分割前已有漲價，該漲價之利益對
    所有人而言，仍尚未實現，嗣因分割使各共有人就存在於共
    有物全部之應有部分互相移轉，其結果各共有人就其取得部
    分土地既存價值業已概括承受。從而，在上訴人將因共有物
    分割而取得之776、793、792等3筆土地之完整所有權，再與
    其餘2筆土地合併成系爭土地，其將系爭土地出售予第三人
    ，並辦理所有權移轉登記時，上訴人除已是該土地合法登記
    之所有權人，為土地稅法第5條及第28條所規定，應申報移
    轉現值繳納土地增值稅之納稅義務人外，亦是實際實現利得
    之人，自應負繳納土地增值稅之義務。又上開共有物分割互
    相移轉之結果，上訴人既已取得系爭土地單獨所有權，故除
    其所產生權利義務之法律效果外，自亦包括承受系爭土地之
    「土地自然漲價利益」，簡言之，上訴人因土地分割、合併
    而取得系爭土地，為系爭土地之所有權人，其再將系爭土地
    出售時，即為系爭土地增值稅之納稅義務人，亦是系爭土地
    自然漲價收益實現之人，故本件被上訴人對上訴人核課系爭
    土地之土地增值稅，依法並無不合等語，因將原決定及原處
    分均予維持，駁回上訴人之訴。
六、本院查：
(一)按「已規定地價之土地，於土地所有權移轉時，應按其土地
    漲價總數額徵收土地增值稅。」、「土地漲價總數額之計算
    ，應自該土地所有權移轉或設定典權時，經核定之申報移轉
    現值中減除下列各項後之餘額，為漲價總數額：一、規定地
    價後，未經過移轉之土地，其原規定地價。規定地價後，曾
    經移轉之土地，其前次移轉現值。」、「本法第31條所稱土
    地漲價總數額，在原規定地價後曾經移轉之土地，於所有權
    移轉或設定典權時，以其申報移轉現值超過前次移轉時申報
    之現值之數額為準。」分別為行為時土地稅法第28條前段、
    第31條第1項第1款及土地稅法施行細則第47條所明定。又「
    為實施漲價歸公，土地所有權人於申報地價後之土地自然漲
    價，應依第36條規定徵收土地增值稅。…」、「已規定地價
    之土地分割時，其分割後各宗土地之原規定地價或前次移轉
    申報現值、最近1次申報地價及當期公告土地現值之總和，
    應與該土地分割前之地價數額相等。」行為時平均地權條例
    第35條及其施行細則第23條第1項亦有明文。是土地增值稅
    係配合全面實施平均地權政策，本於漲價歸公之精神而課徵
    之稅捐；至於共有物分割則是消滅共有狀態之方式，亦即共
    有物分割結果，僅是將共有人之共有權變更為單獨所有。故
    於共有土地分割，且各共有人取得土地之價值亦相等之情況
    ，因其並非土地稅法第31條第1項第1款所稱曾經移轉之「移
    轉」行為，而於分割時亦未就其自然漲價部分課徵土地增值
    稅，故雖地政機關因共有物之分割，有依據內政部頒訂之「
    土地分割改算地價原則」改算前次移轉現值而登錄於土地登
    記簿，然其並非屬得據以計算關於土地增值稅之土地漲價總
    數額之前次移轉現值甚明。
(二)經查本件係藉由小部分應有部分土地之移轉創造共有關係，
    再辦理共有物分割，與單純共有土地之分割係在消滅共有關
    係之情形，顯然有別；且上訴人藉「移轉」、「取得」、「
    共有物分割」及「再移轉」之程序，即創設土地共有之事實
    後，再辦理共有物分割登記，並藉地政機關之改算地價，使
    其土地登記簿謄本登載之前次移轉現值因此墊高，再由上訴
    人移轉他人，以達之後再移轉時得以規避土地增值稅之目的
    。是以分割之後系爭土地之地價現值，並非系爭土地之自然
    漲價，而係上訴人以上開方法刻意墊高，再由上訴人移轉他
    人，以圖達到規避稅捐之目的，此舉實已違反實質課稅及租
    稅公平之原則。故本件所謂「前次移轉現值」，應以共有物
    分割改算前之移轉現值為準，始符合實質課稅與租稅公平之
    要求。再，土地稅法第28條所定之「移轉」並不包括「共有
    物分割」在內，故縱使共有土地在分割前已有漲價，該漲價
    之利益對所有人而言，仍尚未實現，嗣因分割使各共有人就
    存在於共有物全部之應有部分互相移轉，其結果各共有人就
    其取得部分土地既存價值業已概括承受。從而，上訴人將因
    共有物分割而取得之系爭土地出售予第三人，並辦理所有權
    移轉登記時，依土地稅法第5條及第28條規定，上訴人已為
    系爭土地之合法所有權人，係應申報移轉現值繳納土地增值
    稅之納稅義務人外，亦是實際實現利得之人，自應負繳納土
    地增值稅之義務。又上開共有物分割互相移轉之結果，上訴
    人既已取得系爭土地單獨所有權，除其所產生權利義務之法
    律效果外，自亦包括承受系爭土地之自然漲價利益，然本件
    因共有土地分割而為改算地價後之「前次移轉現值」，係上
    訴人蓄意規避稅捐之脫法行為所產生之結果。因之，上訴人
    因共有土地分割而取得系爭土地之所有權，其再將之出售，
    即為系爭土地增值稅之納稅義務人，亦是自然漲價收益實現
    之人，故被上訴人對之補徵系爭土地之增值稅，依法並無不
    合。被上訴人依土地稅法第28條前段、第31條第1項第1款之
    規定，以共有物分割改算前之原地價或移轉現值，核計系爭
    土地之增值稅，於法並無違誤等情甚詳，業經原審論述綦詳
    。上訴意旨仍執前詞，主張：依土地稅法第28條前段及第31
    條第1項規定，可知，土地增值稅之課稅時點為「土地所有
    權移轉時」即應課稅，課稅基礎為土地漲價總數額。本件系
    爭土地，於92年1、3月間先由訴外人楊大水依法將土地移轉
    於上訴人，嗣於94年7月上訴人再將系爭土地所有權移轉予
    周占明2等人，先後合計共有兩次土地移轉所有權之時點，
    按土地法第28條前段規定，自應分別於「土地所有權移轉時
    」分次課徵土地增值稅，惟被上訴人卻將兩次之土地所有權
    移轉，併作一次課徵土地增值稅，原判決未予糾正，已有判
    決不適用法令或適用不當之違法，亦有判決不備理由之違法
    云云，僅係其對於業經原判決詳予論述不採之事項再予爭執
    ，核屬法律見解歧異，要難謂為原判決認定上訴人有藉分割
    共有物改算地價，以規避增值稅，應補繳增值稅，有違背法
    令之情形。
(三)又，按「當事人於言詞辯論時為訴訟標的之捨棄或認諾者，
    以該當事人具有處分權及不涉及公益者為限，行政法院得本
    於其捨棄或認諾為該當事人敗訴之判決」行政訴訟法第202
    條定有明文。本件被上訴人於原審審理中對訴訟標的為一部
    之認諾，主張其作成課稅處分時，漏未審酌土地稅法第31條
    第3項及第33條第6項有關增繳地價稅扣抵及長期減徵等規定
    ，原核課處分乃有違誤，故請求判決「原核定土地增值稅中
    之44萬6,156元應予撤銷，其餘293萬9,120元應予駁回」有
    言詞辯論筆錄及歷次書狀可稽。原判決認為上開減徵增值稅
    之規定一事，並未成為復查時之爭點，起訴後即非訴訟標的
    所及，被上訴人之認諾為對訴訟標的以外事項之認諾，屬無
    效之認諾，乃以原聲明即「原告之訴駁回」以為裁判，而不
    以部分認諾之聲明為被上訴人部分敗訴之判決，固非無見。
(四)惟按，撤銷訴訟之訴訟標的通說認為乃行政處分之違法性致
    損害原告權利或法律上利益之主張。至於課稅處分之行政救
    濟制度，為減輕訴願機關及行政法院之工作負擔，疏減訟源
    ，並使稽徵機關就近重新查核，以維護納稅人之權益，而有
    復查制度之設。人民對於復查決定如有不服，再循一般之行
    政救濟程序即訴願、起訴、上訴等程序，請求救濟。實務上
    對於稅捐行政爭訟採爭點主義，此立場徵之本院62年判字第
    96號判例意旨「行為時適用之所得稅法第82條第1項規定之
    申請復查，為提起訴願以前必先踐行之程序。若不經過復查
    而逕為行政爭訟，即非法之所許。本件原告56年度營利事業
    所得稅結算申報，經被告官署調查核定後，僅以原料耗用部
    分申請復查，對於折舊部分並無異議，是其就折舊部分，一
    併提起訴願，自非法之所許」固明，其所揭示者為形成稅基
    中可獨立分割之各項目，如納稅義務人於復查時就某獨立項
    目為主張，而未主張其他項目者，嗣後即不得再主張。惟本
    件上訴人行政救濟之程序標的始終為被上訴人「核課土地增
    值稅338萬5,276元」之行政處分，其復查及訴願時主張之攻
    擊方法為稅基之大小問題(上訴人主張雖有移轉行為，但沒
    有被上訴人所指之土地增值，故不應補稅)。嗣起訴後則又
    主張，縱應課稅，亦應分階段對上訴人及訴外人楊大水課稅
    云云，是對稅捐主體之爭議，均涉及核課處分適用法規適法
    正確，所爭議之事項與未爭議之事項並無可獨立分割之情形
    存在。被上訴人認諾其未斟酌土地稅法第31條第3項及第33
    條第6項有關增繳地價稅扣抵及長期減徵等規定，係稅捐主
    體及稅基以外，有無稅捐優惠之法規適用問題，與主體及稅
    基並無關係，直接涉及原處分適用法規是否合法，屬違法性
    之問題，自與爭點主義無涉。既經上訴人主張侵害其權利，
    即屬法院應審酌之範圍，又係被上訴人有處分權而不違背公
    益者，揆諸前開規定，行政法院應本於認諾而為被上訴人敗
    訴之判決。
(五)至於土地增值稅之稅基計算，是以前次移轉現值或原規定地
    價與本次移轉時土地公告現值之價差作為土地漲價數額。而
    在第1次規定地價以前持有土地所生之自然漲價，於第1次規
    定地價時已完全反應，本件土地係於66年始規定地價，其時
    已考量42年至66年間之漲價利益，故被上訴人認定系爭土地
    持有期間，未將計算第1次規定地價前即42年至66年間之時
    間納入土地稅法第33條第6項至第8項所定土地持有期間，並
    無違反稅捐法律主義或土地稅法第33條之立法本旨可言。上
    訴人於原審時主張本件應適用土地稅法第33條第8項規定減
    徵40％，顯非可採，併此敘明。
(六)綜上所述，原判決未本於被上訴人認諾部分而為其敗訴之判
    決，於法容有違誤，該部分之事實業已究明，自應由本院廢
    棄原判決，改判撤銷訴願決定及原處分，其餘部分，原判決
    認事用法並無違誤，並已論述明確，從而，上訴論旨指摘原
    判決違誤，求予廢棄，難認有理，應予駁回。
七、據上論結，本件上訴為一部有理由，一部無理由。依行政訴
    訟法第255條第1項、第256條第1項、第259條第1款、第104
    條、民事訴訟法第79條，判決如主文。
中    華    民    國    98    年    7     月    2     日
                    最高行政法院第七庭
                        審判長法官  藍  獻  林
                              法官  廖  宏  明
                              法官  張  瓊  文
                              法官  姜  素  娥
                              法官  林  文  舟
以  上  正  本  證  明  與  原  本  無  異
中    華    民    國    98    年    7     月    2     日
                              書記官  阮  思  瑩


司法院資訊處製作；財團法人民間司法改革基金會備份。
